---
title: "Contoh Kasus Analisis Regresi Lanjut"
author: "I Wayan Sumarjaya (sumarjaya@unud.ac.id)"
date: "10/14/2020"
output: 
  pdf_document:
    keep_tex: yes
number_sections: true
---

```{r setup, include=FALSE}
knitr::opts_chunk$set(echo = TRUE)
```

# Jawaban Soal Nomor 5

Diketahui model regresi nonlinear dengan bentuk
$$
  Y = \alpha -\beta\rho^X + \varepsilon
$$
Fokuskan pada model tanpa $\varepsilon$:
$$
  Y = \alpha -\beta\rho^X.
$$
Apa yang bisa kita lakukan? Kita akan mencoba melinearkan persamaan ini. Membawa $\alpha$ ke sebelah kiri persamaan dan mengurangkan dengan $Y$ menghasilkan
$$
\begin{aligned}
	Y - \alpha &= -\beta\rho^X\notag\\
	\alpha - Y &= \beta\rho^X\notag\\
\end{aligned}
$$
$$
\begin{aligned}
	\ln(\alpha - Y) & = \ln(\beta\rho^X)\notag\\
					  & = \ln\beta + \ln\rho^X\notag\\
					  & = \ln\beta + X \ln\rho\notag\\
					  & = \ln\beta + \ln\rho X\notag\\
\end{aligned}
$$
atau reparameterisasi menjadi
$$
		Y^*			 = \alpha_0 + \alpha_1 X.
$$

Di sini $Y^* = \ln(\alpha - Y)$, $\alpha_0 = \ln\beta$, dan $\alpha_1 = \ln\rho$.

## 1. Plot Data

Sebelum melakukan analisis data lebih lanjut, kita terlebih dahulu memasukkan data dan memplot data tersebut.

```{r}
soal.5 = read.table("soal_5.txt",header=T) # memasukkan data
soal.5 # melihat data
```

Sekarang kita akan memplot data:
```{r,out.width="60%",fig.align='center'}
X = soal.5$X # mengakses X
Y = soal.5$Y # mengakses Y
plot(X,Y,col="blue") # memplot X vs Y
```

Berdasarkan plot kita akan melakukan penyuaian terhadap regresi dengan terlebih dahulu melinearkan. Lihat kembali kita harus mengeset $\alpha - Y > 0$.

## 2. Melakukan transformasi data

Di sini kita akan memilih $\alpha = 75$. 
```{r}
alfa = 75 # nilai ini dipilih agar selisih dengan Y bernilai positif
Y.star = log(alfa-Y)
reg.soal.5 = lm(Y.star~X)
summary(reg.soal.5)
```
Berdasarkan luaran kita peroleh $\hat{\alpha}_0 = 3{,}38034$ dan $\hat{\alpha}_1 = -0{,}40109$. Sekarang, dari hubungan $\alpha_0 = \ln \beta$ dan $\alpha_1 = \rho$ kita peroleh $\beta = \exp(\alpha_0)$ dan $\rho = \exp(\alpha_2)$. Sekarang, nilai-nilai ini akan kita gunakan sebagai nilai awal.

```{r}
beta.0 = exp(3.38034)
rho.0 = exp(-0.40109)
```

## 3. Melakukan regresi nonlinear

Kita telah mendapatkan nilai awal $\beta^{(0)}$ dan $\rho^{0}$. 
```{r}
nlreg.soal.5 = nls(Y~alfa - beta*rho^X,start=list(alfa=75,beta=beta.0,rho=rho.0),control = list(maxiter = 999))
summary(nlreg.soal.5)
```
## 4. Memplot kurva regresi

Sekarang kita akan memplot kurva regresi.
```{r,out.width="65%",fig.align='center'}
plot(X,Y)
x = X 
curve(72.4326-28.2519*(0.5968^x),x,type="l",add=T,col="red")
```

## 5. Melakukan inferensi  

Sekarang kita akan melakukan pemeriksaan diagnostik.
```{r,out.width="65%",fig.align='center'}
fit.nlreg = fitted(nlreg.soal.5) # fitted value
res.nlreg = residuals(nlreg.soal.5)
plot(fit.nlreg,res.nlreg,xlab="Nilai suaian (fitted value)", ylab="Sisaan (residual", main="")
abline(h=0,col="blue")
```  
### Selang kepercayaan untuk masing-masing parameter

```{r}
confint(nlreg.soal.5)
```

## 6. Plot kuantil-kuantil dan uji kenormalan

```{r,out.width="65%",fig.align="center",fig.cap="Plot kuantil-kuantil"}
qqnorm(res.nlreg)
qqline(res.nlreg,col="blue")
```
Plot kuantil-kuantil (QQ) plot ini cukup baik mengingat ukuran sampel yang sangat kecil.

Dalam kasus ini, ukuran sampel sangat sedikit.
```{r}
shapiro.test(res.nlreg)
```
